【裁判字號】    97,重上,530
【裁判日期】    980721
【裁判案由】    撤銷贈與等
【裁判全文】
臺灣高等法院民事判決                 97年度重上字第530號
上  訴  人  乙○○
訴訟代理人  王  剛律師
            蔡詩郎律師
            盧國勳律師
上 一 人
複代理人    梁世樺律師
被上訴人    甲○○
訴訟代理人  黃永琛律師
複代理人    梁堯清律師
被上訴人    丙○○
上列當事人間請求撤銷贈與等事件，上訴人對於中華民國97年9
月19日臺灣臺北地方法院96年度重訴字第563號判決提起上訴，
本院於98年6月30日言詞辯論終結，判決如下：
    主  文
上訴駁回。
第二審訴訟費用由上訴人負擔。
    事實及理由
一、本件上訴人起訴主張：伊與被上訴人甲○○間訂有贈與契約
    ，約定由伊將如附表所示不動產贈與甲○○，甲○○則同意
    伊得繼續就如附表所示建物部分為管理、使用及收益，詎於
    伊依約移轉上開不動產所有權予甲○○後，甲○○竟拒絕履
    行上開附負擔或條件之約定，並擅自將如附件一、二所示建
    物（即如附表編號7及8所示之建物）設定抵押權登記予被上
    訴人丙○○， 伊自得依民法第412條規定撤銷附負擔或條件
    之贈與，並基於不當得利法則，求為命(一)被上訴人甲○○應
    給付上訴人100萬元暨自起訴狀繕本送達翌日（即96年1月27
    日） 起至清償日止，按年息百分之5計算之利息。(二)被上訴
    人應塗銷如附件一及附件二建物登記簿謄本他項權利部所示
    之抵押權登記。(三)被上訴人甲○○應將附件一及附件二所示
    之建物所有移轉登記予上訴人之判決。原審判決上訴人敗訴
    ，上訴人不服提起上訴，並聲明：(一)原判決廢棄。(二)甲○○
    應給付上訴人100萬元暨自起訴狀繕本送達翌日（即96年1月
    27日）起至清償日止，按年息百分之5計算之利息。 (二)被上
    訴人應塗銷如附件一及附件二建物登記簿謄本他項權利部所
    示之抵押權登記。(三)甲○○應將附件一及附件二所示之建物
    所有移轉登記予上訴人。並就請求金錢給付部分，陳明願供
    擔保，請准宣告假執行。
二、被上訴人甲○○則以：伊與上訴人訂定贈與契約時，並無任
    何附負擔或附條件之約定，至上訴人所指伊立據同意就受贈
    之部分建物由上訴人管理、使用及收益，乃事後依上訴人之
    律師所請而立字據承諾，並非表示本件不動產贈與之初即附
    有負擔或條件，況伊處分系爭不動產時均有取得上訴人之同
    意，且伊與丙○○間就系爭建物設定抵押權亦無何通謀虛偽
    意思表示之情形等語；被上訴人丙○○則以：甲○○向其借
    款200萬元，因而設定最高限額抵押權600萬元作為擔保，該
    抵押權設定並非通謀虛偽意思表示等語置辯。
三、兩造均不爭執上訴人與被上訴人甲○○間有訂定贈與契約，
    約定上訴人將如附表所示不動產贈與甲○○，上訴人並已辦
    理所有權移轉登記予甲○○完畢，以及甲○○業將如附表所
    示土地全部及編號1至6所示之建物所有權移轉予他人所有，
    並將附表編號7及8所示建物（即附件一、二所示之建物）設
    定最高限額抵押權登記予被上訴人丙○○之事實，復有土地
    及建物登記謄本及異動索引暨不動產過戶資料等附卷可憑（
    見原審96年度北調字第200號卷第8頁至第21頁、第24頁至第
    35頁、 原審卷第2卷第39頁至第48頁台北市中山地政事務所
    建物贈與移轉所有權及抵押權設定登記申請書件、本院卷第
    102頁至第125頁之系爭不動產相關申請及登記暨異動資料及
    本院卷外放之台北縣板橋地政事務所不動產所有權移轉登記
    書件證物冊），堪信為真實。至上訴人主張雙方於訂約時附
    有其中建物部分仍由上訴人繼續管理、使用、收益之負擔或
    條件，然甲○○未經上訴人同意，擅自將附表所示土地全部
    及編號1至6所示建物之所有權移轉登記予第三人，並將建物
    編號7、8所示之建物（即附件一、附件二所示之建物）通謀
    虛偽設定600萬元之最高限額抵押權予被上訴人丙○○， 甲
    ○○顯然違反其承諾，致上訴人受有損害，上訴人自得撤銷
    贈與之意思表示云云。則均為被上訴人所否認，並以前揭情
    詞置辯。經查：
    1.按附有負擔之贈與，係指贈與附有約款，使受贈人負擔應
      為一定給付之債務者而言。如僅係就該贈與之財產為一定
      之限制，並非使受贈人負擔應為一定給付之債務，即難謂
      係附有負擔之贈與（最高法院82年度台上字第2032號判決
      意旨參照）。查本件上訴人與甲○○就附表所示不動產所
      訂定之書面贈與契約並無關於附負擔或附條件之約定（見
      本院卷第107頁及第108頁及本院卷外放之證物冊內附之贈
      與所有權契約書），而其等關於贈與稅之申報，亦無依遺
      產及贈與稅法第21條規定為有關將附負擔部分自贈與額中
      扣減之情形 （見本院卷第111頁及本院卷外放證物冊內附
      之國稅局贈與稅繳清證明書）。故已難認雙方訂定贈與契
      約時，即有甲○○應負一定給付義務之附負擔約款。上訴
      人雖提出甲○○於94年 8月17日簽立之確認書（見原審卷
      第1卷第86頁）， 以資證明雙方確有附負擔或條件之約款
      ，惟查其內容係記載：「立確認書人甲○○，茲就本人所
      有門牌為：．．． 以上4間房屋均係父親乙○○所贈與，
      當初贈與時即表明該4間房屋仍由父親管理、使用及收益
      ，收取之對價（包括租金）均由父親自由運用，本人絕不
      干涉，此期間之地價稅及房屋稅亦由父親負擔。．．．」
      。 核僅在限制甲○○就附表編號5至8所示4棟建物為管理
      、使用及收益，並非課以甲○○為一定給付之義務，依上
      開說明，自難認係附有負擔，故上訴人主張系爭贈與契約
      乃民法第412條規定之附有負擔之贈與， 並非有據。從而
      ，上訴人以甲○○將系爭不動產所示土地及編號1至6之建
      物移轉所有權予他人，並將如附件一、二所示建物設定抵
      押權登記予丙○○，違反附負擔之約定， 依民法第412條
      第1項規定，撤銷系爭贈與契約，洵屬無據。
    2.上訴人再據前揭甲○○所簽立之確認書，主張雙方間有成
      立附條件之贈與契約，因甲○○未履行條件，故上訴人得
      撤銷系爭贈與契約云云（見本院卷第15頁至第16頁之上訴
      理由狀及第190頁之民事辯論要旨狀）。 惟按附條件之贈
      與與附負擔之贈與，並不相同，無論附停止條件或附解除
      條件之贈與，贈與契約均已成立，僅於條件成就時，使契
      約發生效力或失其效力而已；而附負擔之贈與，乃使受贈
      人負擔應為一定給付之債務，必受贈人，於贈與人已為給
      付後不履行其負擔時，贈與人始得依民法第412條第1項之
      規定撤銷贈與（ 最高法院84年度台上字第482號判決參照
      ）。經核上開確認書之內容，並無關於使系爭贈與契約之
      效力繫於何種不確定事實之成就而解除之記載，故上訴人
      所為此部分之主張，仍非有據。其執此主張得撤銷系爭贈
      與契約，難認有理。
四、綜上所述，上訴人主張撤銷贈與契約，洵屬無據，則其請求
    被上訴人甲○○應給付100萬元及自96年1月27日（即起訴狀
    繕本送達翌日） 起至清償日止，按年息百分之5計算之利息
    ；被上訴人應塗銷如附件一及附件二建物登記簿謄本他項權
    利部所示之抵押權登記；及被上訴人甲○○應將附件一及附
    件二所示之建物所有移轉登記予上訴人，即非有據，不應准
    許。從而，原審所為上訴人敗訴之判決，並無不合。上訴論
    旨指摘原判決不當，求予廢棄改判，為無理由。
五、據上論結，本件上訴為無理由，依民事訴訟法第449條第1項
    、第78條，判決如主文。
中    華    民    國    98    年    7     月    21    日
                    民事第十六庭
                        審判長法  官  劉靜嫻
                              法  官  呂淑玲
                              法  官  謝碧莉
正本係照原本作成。
如不服本判決，應於收受送達後20日內向本院提出上訴書狀，其
未表明上訴理由者，應於提出上訴後20日內向本院補提理由書狀
（均須按他造當事人之人數附繕本）上訴時應提出委任律師或具
有律師資格之人之委任狀；委任有律師資格者，另應附具律師資
格證書及釋明委任人與受任人有民事訴訟法第466條之1第1項但
書或第2項（詳附註）所定關係之釋明文書影本。
中    華    民    國    98    年    7     月    22    日
                              書記官  李翠齡
附註：
民事訴訟法第466條之1（第1項、第2項）：
對於第二審判決上訴，上訴人應委任律師為訴訟代理人。但上訴
人或其他法定代理人具有律師資格者，不在此限。
上訴人之配偶、三親等內之血親、二親等內之姻親，或上訴人為
法人、中央或地方機關時，其所屬專任人員具有律師資格並經法
院認為適當者，亦得為第三審訴訟代理人。

司法院資訊處製作；財團法人民間司法改革基金會備份。
